臺灣高雄地方法院刑事判決　　　　　　　95年度選訴字第17號
公　訴　人　臺灣高雄地方法院檢察署檢察官
被　　　告　乙○○
選任辯護人　吳建勛律師
　　　　　　鄭旭廷律師
　　　　　　李汶哲律師
被　　　告　丁○
選任辯護人　連立堅律師
　　　　　　李淑欣律師
　　　　　　蘇琬婷律師
上列被告因違反公職人員選舉罷免法案件，經檢察官提起公訴（
95年度選偵字第39、45號），本院判決如下：
    主  文
乙○○候選人收受賄賂而許以放棄競選，處有期徒刑壹年拾月，
併科罰金新臺幣壹佰參拾萬元，罰金如易服勞役，以罰金總額與
陸個月之日數比例折算，緩刑參年，並應向國庫支付新臺幣壹佰
貳拾萬元。褫奪公權參年。所收受之賄賂新臺幣捌拾萬元，沒收
。
丁○共同對於候選人交付賄賂而約其放棄競選，處有期徒刑參年
拾月，併科罰金新臺幣貳佰陸拾萬元，罰金如易服勞役，以罰金
總額與陸個月之日數比例折算，褫奪公權伍年。
    事  實
一、乙○○、丁○先後於高雄縣路竹鄉第18屆竹滬村村長選舉登
    記參選期間之民國95年4 月9 日至同年月13日間，至高雄縣
    路竹鄉鄉公所申請登記參選村長，均為該屆村長選舉之候選
    人。兩人於登記參選後某日，在該村華山路路旁相遇，丁○
    得知原村長乙○○亦登記參選尋求連任，乃基於對於候選人
    交付賄賂而約其放棄競選之犯意，表示願以新台幣（下同）
    80萬元之代價，約使乙○○放棄競選；嗣丁○即請託甲○○
    （未據起訴）代為交付80萬元賄款，甲○○知悉後予以同意
    ，而與丁○共同基於上開犯意之聯絡，由甲○○於同年月13
    日上午（起訴書誤為11日），至乙○○住處附近之華山路98
    巷路旁（起訴書誤為乙○○住處），將以報紙包覆之現金80
    萬元交付予乙○○，乙○○身為村長候選人，仍基於收受賄
    賂而許以放棄競選之犯意，收受該筆款項而應允之，並即至
    高雄縣路竹鄉農會，將該筆款項存入其於該農會之帳號0000
    000 號帳戶，隨後前往高雄縣路竹鄉鄉公所，與丁○及不知
    情之鄉長王和雄在鄉長辦公室內協商退選事宜後，乙○○與
    丁○乃私下商定以遷移戶籍之方式退選，乙○○再於同日下
    午前往高雄縣路竹鄉戶政事務所，將其戶籍自高雄縣路竹鄉
    ○○村○○路98巷6 之1 號住處，遷往其姪子程國欽位於高
    雄縣路竹鄉○○村○○路65號住處，致其因戶籍遷出選舉區
    而喪失村長候選人資格，以此方式放棄競選，再旋於同年月
    19日將戶籍遷回其上開華山路98巷6 之1 號住處。
二、案經法務部調查局高雄縣調查站及高雄縣政府警察局湖內分
    局報告臺灣高雄地方法院檢察署檢察官偵查起訴。
    理  由
一、證據能力部分
（一）就被告丁○之犯行部分，共同被告乙○○於偵查中向檢察
      官所為之陳述，核其所述均係本於其自由意志所為，無何
      不法取供或其他顯有不可信之情況，依刑事訴訟法第159
      條之1 第1 項規定，得為證據；其於本院審理中以證人身
      分具結、並經共同被告丁○及其辯護人詰問後所為之陳述
      ，參照釋字第582 號解釋意旨，亦具有證據能力。
（二）卷附乙○○之路竹鄉農會帳戶交易明細表、存款憑條、乙
      ○○戶籍資料查詢表、臺灣省高雄縣選舉委員會第236 次
      委員會議紀錄等審判外之書面陳述，業經檢察官、被告、
      辯護人同意做為本案證據，本院審酌該等書面陳述，純係
      存放款、戶籍遷徙及選舉委員會會議討論事項等之書面紀
      錄，無何虛偽不實情事，認適當做為本案證據，依同法第
      159 條之5 第1 項規定，具證據能力。
二、認定犯罪事實所憑之證據及理由
    上開犯罪事實，業據被告乙○○於本院審理時坦承不諱，被
    告丁○則矢口否認，辯稱：伊雖曾向乙○○表示希望乙○○
    放棄參選，但並無透過甲○○交付80萬元賄款予乙○○，是
    乙○○自行以遷戶籍方式退選云云。經查：
（一）訊據被告乙○○對於其與丁○均登記參選高雄縣路竹鄉第
      18屆竹滬村村長後之某日，丁○對其表示願以80萬元代價
      ，約使其退選，嗣即由甲○○於95年4 月13日上午交付80
      萬元賄款，其收受款項並存入其於高雄縣路竹鄉農會之00
      00000 號帳戶後，前往鄉公所與丁○及不知情之鄉長王和
      雄商討退選事宜，再與丁○私下商定以遷戶籍方式退選，
      隨即前往戶政事務所，將戶籍自高雄縣路竹鄉○○村○○
      路98巷6 之1 號住處，遷往其姪子程國欽位於高雄縣路竹
      鄉○○村○○路65號住處，於同年月19日再將戶籍遷回原
      址等情，於本院審理時坦認不諱，供稱：我跟丁○都要參
      選村長，有天我在路上遇到丁○，丁○叫我讓他選，並說
      改天會拿7 、80萬元給我「喫茶」（台語），後來甲○○
      於95年4 月13日早上約我在我家附近的華山路路邊，拿80
      萬元給我，都是現金千元大鈔，用報紙包起來，甲○○說
      『這是丁○寄的，你知不知道』（台語），我就知道丁○
      要我退選，之後我去鄉公所遇到丁○，他問我知不知道他
      託人拿80萬元的事情，我說知道，我讓你選，丁○叫我想
      辦法退選，我就去遷戶籍等語甚明，並有乙○○之路竹鄉
      農會帳戶交易明細表、存款憑條、乙○○戶籍資料查詢表
      各1 份在卷可稽，又據卷附臺灣省高雄縣選舉委員會第23
      6 次委員會議紀錄所示，乙○○確實因於該次村長選舉登
      記截止日之95年4 月13日前，將戶籍遷出選舉區而喪失候
      選人資格，足徵被告乙○○之自白與事實相符，堪予採信
      。
（二）訊據被告丁○雖坦承曾於登記參選後之某日在村中道路與
      乙○○相遇，表達希望乙○○棄選之意，惟矢口否認有何
      交付賄賂而約其放棄競選之犯行，而執前揭情詞置辯。然
      查：有關丁○於申請登記參選竹滬村村長後某日，在該村
      華山路路旁，向亦登記參選之乙○○表示，願以80萬元代
      價約使乙○○退選，嗣即委由甲○○交付現金80萬元予乙
      ○○，乙○○收受該筆款項並存入自己之農會帳戶後，前
      往鄉公所與丁○、王和雄協商，隨即於當日下午至戶政機
      關辦理戶籍遷出，而以此方式放棄競選等情，除據共同被
      告乙○○供稱如前外，並以證人身分於本院審理時結證：
      我為了讓丁○當選村長，才將戶籍遷出，因為有天我在路
      上遇到丁○，丁○叫我讓他選，並說改天會拿7 、80萬元
      給我「喫茶」（台語），後來他叫甲○○拿80萬元給我，
      甲○○說『這是丁○寄的』（台語），我就知道了等語甚
      明，而乙○○與丁○、甲○○均係結識十餘年之好友，此
      據渠等陳述在卷，則乙○○實無無端構陷丁○、甲○○之
      必要；況乙○○被查獲初始，經檢察官偵訊及法官訊問時
      ，均一致供稱其所收受之現金80萬元係丁○託甲○○所交
      付（95年度選他字第57號偵查卷宗第39頁、本院95年度聲
      羈字第580 號卷5 頁），以當時乙○○與丁○同因涉嫌違
      反公職人選舉罷免法而接受偵查並經聲請羈押，乙○○與
      丁○利害與共之客觀情況，乙○○對此當不致虛偽供陳，
      自陷己於不利之地，足見丁○確實託付甲○○交付現金80
      萬元予乙○○；再參以乙○○、丁○及甲○○均於本院就
      渠等3 人間無何金錢借貸往來一情陳述鑿鑿，益徵乙○○
      證稱該筆80萬元係丁○託付甲○○轉交以約使乙○○棄選
      之賄款一節，並非子虛；復衡之常情，乙○○當時係現任
      村長，並已登記參選以尋求連任，應有勝選機會，豈會僅
      因與丁○在村中道路相遇，徒憑丁○一時請託，即平白自
      願退選，又縱其果真有自願退選之意，依法雖不得撤回候
      選人之登記（公職人員選舉罷免法第37條第1 項參照），
      然以現今民主社會選舉活動之運作常態，其消極不為競選
      活動或向村民大力宣傳其無連任之意等等，均足達到落選
      之等同自願退選之效果，何須以戶籍遷出復遷回之方式退
      選，再依其申請參選登記、收受並存入80萬元、辦理戶籍
      遷出手續等過程之先後時間觀之，其所證該80萬元乃係丁
      ○約使其退選之代價一節，亦核符常理。是綜上而論，乙
      ○○於本院之證詞，洵堪採信。丁○辯稱其未曾交付80萬
      元賄款，係乙○○自行退選云云，顯係卸責之詞，委無可
      採。
（三）辯護人雖為被告丁○辯以：乙○○就案情細節無法清楚交
      代，就80萬元之交付地點、來源等，審判中與調查或偵訊
      中所述亦不相符，是乙○○證詞之證明力薄弱，難以之證
      明丁○犯罪云云。惟查，乙○○歷次所供，就案發經過細
      節，雖略有不同，然就本案核心之重要事項，諸如：丁○
      要求其退選、其收受丁○託甲○○轉交之80萬元現金、其
      以遷戶籍方式退選等，均始終供稱一致，足見該等情事應
      係真實；佐以乙○○與丁○、甲○○均相交十餘年，關係
      友好，迴護自己或友人，乃屬人性，是乙○○於調查、偵
      訊時，所為該80萬元係丁○或甲○○清償之借款等不實供
      述，應係在面臨羈押及犯罪追訴之巨大壓力下，基於袒護
      自己及相關親近之人所為，從而，乙○○審判中所供情節
      與偵查中所供不符，或就犯罪細節歷次所供未能完全一致
      ，實係乙○○於偵查中未敢據實以供所致，故尚無法以乙
      ○○偵查中所述犯罪細節與審判中之自白不符，指摘其於
      本院之自白有何證明力之瑕疵，辯護人此部分所辯，核非
      可採。
（四）至證人甲○○固到院證稱：伊未曾於95年4 月間代丁○交
      付80萬元予乙○○云云。惟如前所述，乙○○被查獲初始
      ，於檢察官偵訊及聲請羈押時，業已供稱其於辦理戶籍遷
      出以達退選目的前，所收受並存入農會帳戶之現金80萬元
      係丁○委由甲○○所交付，則以當時乙○○面臨偵查及羈
      押之客觀情勢，乙○○此部分不利於己之陳述，應係真實
      可採，且乙○○與甲○○相識甚久，無何仇怨，亦無誣陷
      甲○○之可能，況甲○○係丁○與乙○○之共同友人，丁
      ○經由甲○○交付賄款80萬元予乙○○，亦符常情；反觀
      甲○○與丁○於本案中之利害關係一致，一旦坦言受丁○
      之託，轉交80萬元賄款予乙○○，無異自承涉案而面臨犯
      罪追訴、處罰之風險，自難期甲○○為真實之陳述，應以
      乙○○所述較為可採，是甲○○受丁○之託，而與丁○共
      同基於對於候選人交付賄賂而約其放棄競選之犯意聯絡，
      由甲○○交付80萬元賄款予乙○○一節，應堪認定。
（五）綜上，本件事證明確，被告乙○○、丁○之犯行，均堪認
      定，應依法論科。
三、論罪科刑
（一）核被告丁○所為，係違反公職人員選舉罷免法第89條第1
      項之對於候選人交付賄賂而約其放棄競選罪；被告乙○○
      所為，係犯同條第2 項之候選人收受賄賂而許以放棄競選
      罪。被告2 人係於均已登記參選村長，同為該屆村長選舉
      之候選人後，始為交付、收受賄賂而約定、允諾一方棄選
      等行為，業於起訴書之犯罪事實欄記載甚明，是起訴意旨
      認被告丁○係犯對於「具候選人資格者」交付賄賂而約其
      放棄競選罪、被告乙○○係犯「具候選人資格者」收受賄
      賂而許以放棄競選罪，容有誤會，附此敘明。被告丁○就
      其所為犯行，與甲○○有犯意聯絡及行為分擔，為共同正
      犯；又95年7 月1 日修正施行之刑法第28條，將未參與犯
      罪行為實行之陰謀共同正犯及預備共同正犯刪除，被告丁
      ○既係參與犯罪行為之實行，不論依新舊法，均構成共同
      正犯，不生比較新舊法問題，爰依法律適用之一般原則，
      適用現行有效之裁判時法論處，附此敘明。被告乙○○在
      審判中自白犯罪，依公職人員選舉罷免法第97條之2 第1
      項規定，應減輕其刑。
（二）爰審酌被告丁○、乙○○缺乏民主素養及法治觀念，無視
      政府一再為反賄選之政令宣導，竟就為民服務之村長一職
      ，私相授受，以80萬元作為一方棄選之代價，敗壞選風，
      剝奪選民之選擇機會，嚴重破壞選舉制度選賢與能及公民
      參與之功能目的，行為實無可取，及被告丁○犯後否認犯
      行，態度不佳，被告乙○○犯後於本院審理中終能坦承犯
      行，態度良好，暨渠等之智識程度、生活狀況、犯罪動機
      、手段等一切情狀，認檢察官起訴書具體求處被告丁○有
      期徒刑6 年、被告乙○○有期徒刑5 年，稍嫌過重，爰分
      別量處如主文所示之刑，及分別併科如主文所示之罰金，
      並就所科罰金部分，經比較修正前後刑法第42條之規定（
      詳如附表），適用較有利之舊法規定，諭知易服勞役之折
      算標準，復依公職人員選舉罷免法第98條第3 項規定，併
      各予宣告褫奪公權如主文所示，以資懲儆。又被告乙○○
      未曾因故意犯罪受有期徒刑以上刑之宣告，有臺灣高等法
      院被告前案紀錄表在卷可按，其於本院審理中業已坦承犯
      行，並表示願支付國庫120 萬元，以求緩刑之宣告，經蒞
      庭檢察官表示同意，而予求處緩刑；本院審酌被告乙○○
      因一時失慮而觸法，於審判中自白犯罪，供出全情，有助
      於案情之釐清及犯罪之追訴審理，足見確有知錯悔改之意
      ，諒經此偵審及刑之宣告程序，當痛徹前非，應無再犯之
      虞，認所宣告之刑以暫不執行為適當，惟為修復被告犯行
      對法秩序之破壞，及期此後能自我警惕、避免再犯，認於
      緩刑宣告附加向國庫支付120 萬元之條件，尚稱妥適，爰
      參照最高法院95年度第8 次刑事庭會議決議意旨（即緩刑
      之宣告，無庸比較新舊法，應逕行適用新法），逕依修正
      後刑法第74條第1 項第1 款、第2 項第4 款之規定，宣告
      緩刑3 年，並命向國庫支付120 萬元，以啟自新。至被告
      乙○○收受之賄款80萬元，依公職人員選舉罷免法第89條
      第4 項前段規定，應併予宣告沒收。
據上論斷，應依刑事訴訟法第299 條第1 項前段，公職人員選舉
罷免法第89條第1 項、第2 項、第4 項前段、第97條之2 第2 項
、第98條第3 項，刑法第11條前段、第2 條第1 項但書、第28條
、（修正前）第42條第2 項、第3 項、第74條第1 項第1 款、第
2 項第4 款，判決如主文。
本案經檢察官丙○○到庭執行職務。
中　　華　　民　　國　　96　　年　　3 　　月　　6 　　日
                  刑事第十五庭  審判長法　官  唐照明
                                      法　官  梁淑美
                                      法　官  周宛瑩
以上正本證明與原本無異。
如不服本判決，應於判決送達後10日內，向本院提出上訴狀。
                                      書記官  彭帥雄
中　　華　　民　　國　　96　　年　　3 　　月　　7 　　日
附表：
┌────────┬──────────────────┬───────────────┐
│法條            │內容                                │備註                          │
├────────┼──────────────────┼───────────────┤
│修正前刑法第42條│易服勞役以1元以上3 元以下，折算一日 │依廢止前罰金罰鍰提高標準條例第│
│第2項、第3項    │。但勞役期限不得逾6 月。            │2條前段規定，提高100倍後，再折│
│                │罰金總額折算逾6月之日數者，以罰金總 │算新台幣，即以新台幣300元以上 │
│                │額與6 月之日數比例折算。            │900元以下折算1日。            │
├────────┼──────────────────┼───────────────┤
│修正後刑法第42條│易服勞役以新臺幣1千元、2千元或3千元 │                              │
│第3項、第5項前段│折算1日。但勞役期限不得逾1年。      │                              │
│                │罰金總額折算逾1之日數者，以罰金總額 │                              │
│                │與1 之日數比例折算。                │                              │
├────────┴──────────────────┴───────────────┤
│經比較結果，因舊法易服勞役役期最高為6月，顯然較有利於被告。                           │
└───────────────────────────────────────────┘
附錄本案論罪法條：
公職人員選舉罷免法第89條
對於候選人或具有候選人資格者，行求期約或交付賄賂或其他不
正利益，而約其放棄競選或為一定之競選活動者，處3 年以上10
年以下有期徒刑，併科新臺幣2 百萬元以上2 千萬元以下罰金。
候選人或具有候選人資格者，要求期約或收受賄賂或其他不正利
益，而許以放棄競選或為一定之競選活動者，亦同。
預備犯前二項之罪者，處 1 年以下有期徒刑。
預備或用以行求期約或交付之賄賂，不問屬於犯人與否，沒收之
；犯第2 項之罪者，所收受之賄賂沒收之；如全部或一部不能沒
 收時，追徵其價額。
